臺灣桃園地方法院民事判決　　　　　　　95年度訴字第1353號
原　　　告　台灣省石門農田水利會
法定代理人　甲○○
訴訟代理人　卓聖圍律師
被　　　告　丁○○
　　　　　　丙○○
上列當事人間拆屋還地事件，經本院於民國96年3 月15日言詞辯
論終結，判決如下：
    主  文
被告丁○○應將坐落桃園縣中壢市○○段1 之62地號土地上如附
圖所示D 部分面積29.36 平方公尺之建築物主體拆除；被告丙○○應將上開地號土地上如附圖所示A 部分面積2.6 平方公尺人工
造景、B 部分面積4.78平方公尺水池、C 部分面積21.48 平方公
尺磁磚地面、E 部分面積5.89平方公尺人工造景、F 部分面積17
.74 平方公尺雨遮、G 部分面積15.15 平方公尺人行步道拆除；
併將上開土地返還原告。
被告丁○○應自民國九十五年十二月二十四日起至返還上開土地
之日止，按月給付原告新台幣壹萬肆仟捌佰玖拾玖元。
原告其餘之訴駁回。
訴訟費用由被告丁○○負擔百分之七十，被告丙○○負擔百分之
三十。
本判決原告勝訴部分於原告以新台幣參佰肆拾玖萬元供擔保後，
得為假執行。
    事  實
甲、原告方面：
一、聲明：
  (一)如主文第一項所示。
  (二)被告應自起訴狀繕本送達翌日起至返還系爭土地之日止，按
    月連帶給付原告新台幣（下同）18,624元。
  (三)願供擔保，請准宣告假執行。
二、陳述：
  (一)坐落桃園縣中壢市○○段1 之62地號土地（下稱系爭土地）
    為原告所有，門牌號碼桃園縣中壢市○○路197 巷3 號鐵皮
    房屋（下稱鐵皮屋）為被告丁○○所有（其中占用系爭土地
    如附圖所示D 部分面積29.36 平方公尺）。被告丁○○於民
    國92年8 月8 日將鐵皮屋及如附圖所示A 、B 、C 、E 、F
    、G 部分土地出租予被告丙○○。
  (二)被告丙○○承租鐵皮屋及系爭土地後開設聖堡羅餐廳（登記
    為乙○○○○○），並於系爭土地上施設如附圖所示A 部分
    面積2.6 平方公尺人工造景、B 部分面積4.78平方公尺水池
    、C 部分面積21.48 平方公尺磁磚地面、E 部分面積5.89平
    方公尺人工造景、F 部分面積17.74 平方公尺雨遮、G 部分
    面積15.15 平方公尺人行步道使用。
  (三)被告丁○○、丙○○等未經原告同意，無合法權源占用系爭
    土地，並施設建築物及人工造景等，爰依民法第767 條規定
    請求被告拆除系爭土地上之地上物，將土地返還予原告。
  (四)按無權占有他人之土地，可獲得相當於租金之利益為社會通
    常之觀念，系爭土地位處中壢市鬧區，毗鄰公園，極適合經
    商，公告現值已逾10萬元，屬商圈開發區，被告丁○○將鐵
    皮屋及系爭土地出租予被告丙○○，依土地法第105 條準用
    同法第97條規定，應以申報地價10％計算損害金，爰請求被
    告應自起訴狀繕本送達被告之翌日起至返還系爭土地之日止
    ，按月連帶給付原告18,624元（計算式：97㎡×申報地價
    23040 元×10％÷12＝18624 元）。
三、證據：提出聖堡羅公司基本資料查詢、位置圖、土地複丈成
    果圖、租賃契約書各1 件（均為影本）、土地謄本2 件、照
    片11張為證，及聲請囑託桃園縣中壢地政事務所勘測系爭土
    地現場。
乙、被告方面：
一、聲明：原告之訴駁回。
二、陳述：
  (一)丁○○部分：
    1.願意向原告承租或購買占用部分之土地。
    2.僅出租鐵皮屋予被告丙○○，目前營業中，無法拆除。
  (二)丙○○部分：
    1.向被告丁○○承租鐵皮屋及系爭土地，裝潢用以經營聖保
      羅餐廳，所承租之範圍包括餐廳主體及週邊之土地，惟出
      租人丁○○並未告知系爭土地為原告所有。
    2.除鐵皮屋外，其餘人工造景等地上物皆係其所施作，所占
      用之部分可立即拆除。
三、證據：提出租賃契約書影本1 件為證。
    理  由
壹、程序部分：
    按訴狀送達後，原告不得將原訴變更或追加他訴，但基本事
    實同一、擴張或減縮應受判決事項之聲明者，不在此限。又
    原告於判決確定前，得撤回訴之全部或一部。民事訴訟法第
    255 條第1 項但書第3 款、第262 條第1 項前段定有明文。
    查原告提起本件訴訟，原以聖堡羅國際開發股份有限公司（
    下稱聖堡羅公司）為被告，請求將占用系爭土地面積30平方
    公尺之地上建物及造景拆除，將土地返還原告，及自起訴狀
    繕本送達翌日起至返還土地之日止，按月給付原告4080元。
    嗣於訴狀繕本送達，系爭土地經測量後，原告於95年12月4
    日變更聲明為被告應將系爭土地上如附圖所示A 部分面積2.
    6 平方公尺人工造景、B 部分面積4.78平方公尺水池、C 部
    分面積21.48 平方公尺磁磚地面、D 部分面積29.36 平方公
    尺建築物主體、E 部分面積5.89平方公尺人工造景、F 部分
    面積17.74 平方公尺雨遮、G 部分面積15.15 平方公尺人行
    步道拆除，並將土地交還原告，及應按月給付原告18,624元
    ；又因系爭土地係聖堡羅公司法定代理人丙○○個人向丁○○承租開設乙○○○○○，與聖堡羅公司無關，原告於95年
    12月22日以民事追加被告狀追加丁○○及丙○○為被告，再
    撤回對聖堡羅公司之起訴，並變更聲明為被告丁○○應將系
    爭土地上如附圖所示A 部分面積2.6 平方公尺人工造景、C
    部分面積21.48 平方公尺磁磚地面、D 部分，面積29.36 平
    方公尺建築物主體、E 部分面積5.89平方公尺人工造景、F
    部分面積17.74 平方公尺雨遮、G 部分面積15.15 平方公尺
    人行步道拆除，被告丙○○謝應將系爭土地上如附圖所示B
    部分面積4.78平方公尺水池拆除，並將土地交還原告，及應
    連帶按月給付原告18,624元；再於96年1 月25日言詞辯論期
    日以言詞變更聲明如主文第1 項及事實欄聲明第2 項所示。
    經核上開各情分屬訴之追加或擴張、減縮應受判決事項之聲
    明，其事實均與起訴之基本事實同一，揆諸前揭法律規定，
    均無不合，應予准許。
貳、實體部分：
  一、本院判斷：
    (一)原告主張為系爭土地之所有權人，被告丁○○所有鐵皮屋
      占用系爭土地上如附圖所示D 部分面積29.36 平方公尺，
      被告丁○○於92年8 月8 日將鐵皮屋出租予被告丙○○開
      設乙○○○○○，被告丙○○並於系爭土地上施設如附圖
      所示A 部分面積2.6 平方公尺人工造景、B 部分面積4.78
      平方公尺水池、C 部分面積21.48 平方公尺磁磚地面、E
      部分面積5.89平方公尺人工造景、F 部分面積17.74 平方
      公尺雨遮、G 部分面積15.15 平方公尺人行步道使用等事
      實，有原告提出之土地登記簿謄本及被告之租賃契約各1
      件為證（見本院卷第7 頁、第57-60 頁），且為被告所不
      爭執，復經本院至現場履勘並囑託桃園縣中壢地政事務所
      地政人員測量，製有勘驗筆錄及中壢地政事務所繪製之複
      丈成果圖在卷可稽（見本院卷第32頁），應可信為真實。
    (二)被告丁○○雖稱僅出租鐵皮屋1 棟給被告丙○○，不包括
      鐵皮屋旁如附圖所示A 、B 、C 、E 、F 、G 部分土地（
      合計面積67.64 平方公尺）云云，惟查：
      1.被告丙○○向被告丁○○承租之範圍包括鐵皮屋主體及
        周圍系爭土地，已據被告丙○○陳述在卷（見本院卷第
        64頁） 。
      2.被告丁○○所有之鐵皮屋出租予被告丙○○前，原即由
        被告丁○○出租第三人經營餐廳，周圍土地係作為餐廳
        停車場使用，被告丙○○承租後重新裝潢，並施作如附
        圖所示A 、B 、C 、E 、F 、G 部分等工作物，被告丁○○並未告知系爭土地非其所有等情，為被告丙○○陳
        述在卷，且為被告丁○○所不爭執，被告丁○○並自承
        通道、走道都正常供出入及客人停車使用等語，是系爭
        土地於被告丁○○出租予被告丙○○前，即已供向被告
        丁○○承租鐵皮屋之承租人使用。
      2.被告丙○○向被告丁○○承租之標的於租賃契約書雖載
        為鐵皮屋1 棟，惟被告丙○○承租標的係作為經營餐廳
        使用，每月租金高達16萬5000元，有租賃契約書在卷可
        稽（見本院卷第57-60 頁）。而系爭如附圖所示A 、B
        、C 、E 、F 、G 部分土地原即作為前手餐廳停車場使
        用，被告丙○○承租後，若不包括上揭土地，被告丁○○應會特別告知，丁○○未予告知，可見租賃範圍是承
        延前手餐廳使用範圍；且被告丙○○承租之租金高達16
        萬5000元，承租範圍若僅有鐵皮屋，而不包括上揭土地
        ，勢必影響餐廳之營業，應無支付高額租金之必要；是
        被告間之租賃範圍應以被告丙○○陳述包括系爭如附圖
        所示A 、B 、C 、E 、F 、G 部分土地為可採，被告丁○○是將如附圖所示A 、B 、C 、E 、F 、G 部分土地
        作為鐵皮屋之附屬土地，一併出租，故未於租賃契約書
        載明。本件被告丁○○占有系爭土地，並出租予被告丙○○應可認定。
    (三)按所有人對於無權占有或侵奪其所有物者，得請求返還之
      ；對於妨害其所有權者，得請求除去之；民法第767 條前
      段定有明文。又對於物有事實上管領之力者為占有人，承
      租人基於租賃關係對於租賃物為占有者，出租人為間接占
      有人，此觀民法第940 條、第941 條之規定自明。出租人
      係經由承租人維持其對物之事實上管領之力，仍係現在占
      有人。同法第767 條規定所有人對於無權占有其所有物者
      得請求返還之，所稱占有不惟指直接占有，即間接占有亦
      包括在內（最高法院82年度台上字第1178號判決要旨參照
      ）。本件被告丁○○未經原告同意占用原告所有如附圖所
      示D 部分面積29.36 平方公尺土地搭建鐵皮屋，並將鐵皮
      屋及占用系爭土地出租於被告丙○○，由丙○○施設如附
      圖所示A 部分面積2.6 平方公尺人工造景、B 部分面積
      4.78平方公尺水池、C 部分面積21.48 平方公尺磁磚地面
      、E 部分面積5.89平方公尺人工造景、F 部分面積17.74
      平方公尺雨遮、G 部分面積15.15 平方公尺人行步道使用
      ，被告丙○○為系爭土地之直接占有人，被告丁○○為間
      接占有人。又被告均無占有系爭土地之正當權源，原告依
      民法第767 條之規定，請求被告丁○○拆除如附圖所示D
      部分土地上之建物，及被告丙○○拆除如附圖所示A 、B
      、C 、E 、F 、G 部分土地之地上物，併將土地返還原告
      ，應屬有據。
    (四)原告請求被告丁○○返還不當得利部分：
      1.按無權占有他人土地，可能獲得相當於租金之利益為社
        會通常之觀念（最高法院61年台上字第1695號判例意旨
        參照），又城市地方房屋之租金，以不超過土地及建物
        申報總價額年息百分之10為限，土地法第97條定有明文
        。又土地法第97條規定之土地價額，係指法定地價而言
        ，土地法施行法第25條亦有明文。而土地法第148 條規
        定，土地所有權人依土地法所申報之地價為法定地價。
        故土地法第97條所謂之土地申報價額，即指該土地之申
        報地價而言。查系爭土地93年1 月當期之申報地價每平
        方公尺23,040元，有土地登記簿謄本在卷可稽（見本院
        卷第7 頁）；又系爭土地位於桃園縣中壢市商業開發區
        ，面臨中壢市○○路為雙向四線道，車輛往來頻繁，附
        近高樓、商店林立，有現場照片7 紙附卷可稽（見本院
        卷第27-30 頁）。本院審酌系爭土地屬引水渠道機具通
        路用地、被告就系爭土地部分建造鐵皮屋，部分作為通
        道及造景之利用情形、附近環境、交通、繁榮程度、生
        活機能、全部租金高達16萬5000元等狀況，認系爭土地
        所有權人就系爭土地所受相當於租金之損害，以按土地
        申報總價年息8 ％計算為相當。
      2.被告丁○○占有原告所有如附圖所示A 、B 、C 、D 、
        E 、F 、G 部分土地，合計面積97平方公尺，有桃園縣
        中壢地政事務所土地複丈成果圖在卷可稽（見本院卷第
        32頁），依此計算，被告丁○○自出租予被告丙○○租
        期生效之92年9 月1 日起，每月就系爭土地所獲相當於
        租金之不當得利為14,899元（23,040元×97平方公尺×
        8 ％÷12個月＝14,899元），原告請求被告丁○○自起
        訴狀繕本（即追加被告狀）送達翌日（即95年12月24日
        ）起至返還土地之日止，按月給付相當於租金之不當得
        利14,899元，為有理由，應予准許。
    (五)原告請求被告丙○○返還不當得利部分，為無理由：
      1.按依不當得利之法則請求返還不當得利，以無法律上之
        原因而受利益，致他人受有損害為其要件，故其得請求
        返還之範圍，應以對方所受之利益為度，非以請求人所
        受損害若干為準（最高法院61年台上字第1695號判例參
        照）。又租賃乃特定當事人間所締結之契約，出租人不
        以所有人為限，第三人未經不動產所有人同意，擅將不
        動產出租時，第三人與承租人間所成立之租賃關係，其
        效力不及於不動產所有人，不動產所有人固得對該承租
        人主張無權占有，惟該租賃契約就租賃當事人間仍然有
        效，承租人有依約支付租金之義務，並未因無權占有而
        受有相當於租金之利益。
      2.本件被告丁○○將鐵皮屋及系爭土地出租予被告丙○○
        ，每月租金16萬5000元，有租賃契約在卷可稽，被告丙○○占有使用系爭土地係基於與被告丁○○間之租賃契
        約，因未經原告同意，對於原告不生效力，被告丙○○
        固不得執此對原告主張具有占有使用之正當權源，但無
        權占有並不當然構成不當得利，被告丙○○既負有給付
        租金予被告丁○○之義務，即難認被告丙○○受有相當
        於租金之利益，原告依不當得利法則，對被告丙○○請
        求返還相當於租金之不當得利，洵非正當，不應准許。
    (六)綜上所述，原告依民法第767 條之規定請求被告丁○○拆
      除如附圖所示D 部分土地上之建物，及被告丙○○拆除如
      附圖所示A 、B 、C 、E 、F 、G 部分土地之地上物，併
      將返還上開土地，及依不當得利之法律關係，請求被告丁○○自追加被告狀繕本送達翌日（即95年12月24日）起至
      返還土地之日止，按月給付原告14,899元，核無不合，應
      予准許。逾此範圍之請求為無理由，應予駁回。
    (七)原告陳明願供擔保，聲請宣告假執行，核無不合，爰酌定
      相當擔保金額准許之。
  四、本件事證已臻明確，兩造其餘主張陳述及所提證據，經核
      與判決之結果均無影響，爰不另一一論述，併此敘明。
  五、據上論結：本件原告之訴為一部有理由，一部無理由，依
      民事訴訟法第79條、第390 條第2 項，判決如主文。
中　　華　　民　　國　　96　　年　　3 　　月　　29　　日
                  民事第二庭    法　官　蔡寶樺
以上正本係照原本作成
如對本判決上訴，須於判決送達後20日內向本院提出上訴狀
中　　華　　民　　國　　96　　年　　3 　　月　　29　　日
                    　　　　　　書記官　謝至菁
